臺灣高等法院臺中分院刑事判決　　　　96年度上易字第1352號
上　訴　人
即　被　告　丙○○
選任辯護人　徐盛國　律師
上列上訴人因家庭暴力防治法之傷害等案件，不服臺灣臺中地方
法院96年度中簡上字第151號中華民國96年6月21日第一審判決（
起訴案號：臺灣臺中地方法院檢察署95年度偵字第8430號），提
起上訴，本院判決如下：
    主    文
原判決撤銷。
丙○○傷害人之身體，處有期徒刑肆月，如易科罰金，以銀元參
佰元即新臺幣玖佰元折算壹日；減為有期徒刑貳月，如易科罰金
，以銀元參佰元即新臺幣玖佰元折算壹日。
    犯罪事實
一、丙○○為乙○○之配偶，2 人間具有家庭暴力防治法第3條
    第1款之家庭成員關係，惟平日相處不睦，並未同居一處，
    於民國94年6月4日上午9時30分許，在臺中市○區○○路306
    巷10號15樓之2丙○○住處門口，2人因數據機之返還問題又
    發生爭執，乙○○乃持數據機，在該址15樓電梯處欲搭乘電
    梯離開，詎丙○○竟基於普通傷害之未必故意及妨害人行使
    權利之犯意，自後追趕至電梯處，不顧乙○○之抗拒，在上
    址15樓電梯內，以手強拉扯乙○○之雙手、頸部及右腳之強
    暴方式，強將乙○○拉出電梯外，並阻止乙○○再進入電梯
    內，妨害乙○○行使自由搭乘電梯離開該址之權利，復強迫
    乙○○進入上開丙○○住處，使乙○○行進入丙○○住處之
    無義務之事，乙○○並因之受有右上肢血腫（5×4公分）、
    頸部瘀傷（2×0.5公分）及左上肢3處瘀傷（0.5×0.5公分
    、0.5×0.5公分、3×2公分）等傷害。乙○○被迫進入上開
    屋內後旋趁機按押警報器，經大廈管理員詢問後報警到場處
    理，始查悉上情。
二、案經乙○○訴由臺灣臺中地方法院檢察署檢察官偵查後，聲
    請簡易判決處刑，丙○○不服臺灣臺中地方法院臺中簡易庭
    95年度中簡字第3389號判決，並經臺灣臺中地方法院管轄之
    合議庭依通常程序審理。
    理    由
一、證據能力方面：被告以外之人於審判外之陳述，雖不符前4
    條之規定，而經當事人於審判程序同意作為證據，法院審酌
    該言詞陳述或書面陳述作成時之情況，認為適當者，亦得為
    證據；當事人、代理人或辯護人於法院調查證據時，知有第
    159條第1項不得為證據之情形，而未於言詞辯論終結前聲明
    異議者，視為有前項之同意，刑事訴訟法第159條之5定有明
    文。本案下列引為證據之書證，被告均不爭執其證據能力，
    且以之作為證據並無不當，依上揭法條之規定，自均有證據
    能力，先予敘明。
二、訊據上訴人即被告（下稱被告）丙○○矢口否認有何傷害及
    強制犯行，並辯稱告訴人乙○○取走伊所申辦之數據機，被
    告進入電梯係為拿回告訴人置於包包內之數據機，因遭告訴
    人出手攔阻，始發生拉扯，伊並無傷害及強制之犯意云云。
    經查：
  (一)上揭事實，業據證人即告訴人乙○○於原審審理時具結證稱
    「我是為了94年6月3日15點4分被告傳簡訊給我，內容『
    ADSLMODEN下星期二前必須繳回，請放回台中』，6月4日我
    剛好到台中，順便把東西拿回，我用鑰匙開門，被告也同時
    開門，家裡門鈴早就壞掉，被告就瞪我，我怕，就把東西從
    包包拿出來放在地上，然後就趕快出去要按電梯，電梯剛好
    停在15樓，我進去電梯前，被告就喊『你進來、你進來』，
    我不理他就進電梯，被告也進電梯然後就拉我右手，我用左
    手按警急電鈴，被告就用手繞過我的脖子把我按倒，我人跌
    倒，跌倒後，被告就拉我的一隻腳出去，我的手沒有辦法抓
    住任何東西，就被被告拉出去，拉出去那邊，被告就對我拳
    打腳踢，我記得當時我有起來，但被告用手搥我的背部好幾
    下，然後又把我推進房子內」等語（見原審95年度中簡上字
    第151號卷宗第74頁）。
  (二)核告訴人乙○○與被告丙○○雖相處不睦，惟告訴人係有智
    識之成年人，自明白出庭作證具結後，應據實陳述之義務及
    如有偽證應受處罰之嚴重後果，應不致故為誣攀被告之陳述
    ；況依前揭電梯內所設之監視器錄影光碟顯示，被告確實有
    從電梯內強拉告訴人出電梯之行為，且光碟內容與原審95年
    度中簡字第3389號刑事卷宗第42頁至52頁之翻拍照片相同，
    被告於原審亦自承「對播放內容無意見，播放內容中2人確
    實為我跟告訴人」，有原審勘驗筆錄在卷可稽（見原審95年
    度中簡上字第151號卷宗第54頁）。而依該光碟翻拍照片顯
    示，告訴人在電梯內，先遭被告以手強拉，進而遭被告以手
    勾繞頸部，繼之告訴人身體跌坐至電梯地板上，以手扳住電
    梯門抗拒告訴人強拉之勢，告訴人所攜帶之背包亦掉落在電
    梯內，被告仍拉住告訴人右手，告訴人奮力以左手扳住電梯
    門，惟被告仍強將告訴人拉出電梯，有前揭照片在卷可憑（
    見原審95年度中簡字第3389號刑事卷宗第42至52頁），堪信
    告訴人乙○○前揭陳述與事實相符。
  (三)至選任辯護人以告訴人先後對遭毆打之地點指訴不一致，所
    描述受傷害情狀與其客觀上所受傷勢不吻合，不得憑其片面
    陳述為不利於被告之認定云云。惟本件被告確對告訴人有本
    案傷害犯行，已見前述，雖告訴人對如何遭被告毆打之相關
    細節陳述未盡一致，惟一般人就突然發生之事件，其發生之
    過程、時間、地點或與之相關之人、事、物等細節，尚難刻
    意記住而為完整一致之陳述，自難苛求其記憶無誤，則告訴
    人事後追述其傷勢如何造成，就細節之處難免有齟齬之處，
    自難遽指告訴人前揭陳述不具憑信性，附此敘明。
  (四)告訴人乙○○遭被告以上開強暴方式拉出電梯，因之受有右
    上肢血腫（5×4公分）、頸部瘀傷（2×0.5公分）及左上肢
    3處瘀傷（0.5×0.5公分、0.5×0.5公分、3×2公分）等傷
    害之事實，業經告訴人於案發後即至澄清醫院急診，經醫師
    診斷明確，此有診斷證明書在卷可稽（見94年度發查字第
    2165號偵查卷第5頁)。而按刑法上之故意，有直接故意（確
    定故意）與間接故意（不確定故意），即「行為人對於構成
    犯罪之事實，明知並有意使其發生者」為直接故意，「行為
    人對於構成犯罪之事實，預見其發生而其發生並不違背其本
    意者」為間接故意。本件被告如何在告訴人極力抗拒之情況
    下，猛力強拉告訴人離開電梯，業如前述，而被告為有智識
    之成年人，其對於強拉告訴人離開電梯之舉動，強力拉扯身
    體暨碰及接觸電梯結果，將造成告訴人因此受有血腫、瘀傷
    等傷害，自屬可得預見，其竟不顧此節，在告訴人一再抗拒
    情況下，仍以手勾繞告訴人脖子、又猛力強拉告訴人肢體，
    使告訴人身體一碰及接觸電梯，直至強迫告訴人離開電梯進
    入其住處始罷手，可知告訴人縱因之受傷亦不違背被告之本
    意，被告對告訴人所受之傷害，具有不確定之傷害故意甚明
    ，被告辯稱伊無傷害犯意云云，洵屬卸責之詞，不可採信。
  (五)另案發當日至現場處理之警員盧靈鈞於員警工作紀錄簿上雖
    記載被告無明顯外傷一節，業據證人盧靈鈞於原審審理中具
    結證稱「（問：當時告訴人有無說她有受傷？）有」、「（
    問：告訴人在何地方說她有受傷？）案發現場，告訴人說被
    告有打她」、「（問：告訴人當時有無說她哪裏受傷？）沒
    有」、「（問：有無檢視告訴人的傷？）她是女孩子，不方
    便檢驗，我告訴她如果有受傷，請她去驗傷」、「（問：工
    作記錄簿記載沒有明顯外傷，為何加註「明顯」2字？）因
    為從外表看沒有外傷」、「（問：本院中簡卷第65頁現場報
    告表是何時製作？）當天案發後，告訴人與被告到派出所，
    告訴人說要提出告訴，我就受理，報告表是當天11點多快中
    午時製作」、「（問：報告表中人員受傷情形記載右上肢血
    腫、頸部左上肢瘀傷，為何這樣記載？）因為告訴人已經驗
    完傷，提出診斷證明書，報告書是當天11點多或下午製作已
    經沒有印象」、「（問：工作記錄表上記載沒有明顯外傷，
    有無特地觀察告訴人有無外傷？）『我沒有特地觀察』，『
    只有大概看而已』，當時被告說他們在拉扯，意思沒有打人
    」、「（問：你說大概看，是怎麼看？）大約花了10秒鐘，
    離告訴人3公尺左右看」等語（見原審95年度中簡上字第151
    號卷宗第72至74頁）。由此可知，上開工作記錄表上所載內
    容，尚難採為有利於被告之認定，附此敘明。
  (六)本件被告與告訴人並未同居一處之事實，為被告所不爭執，
    告訴人自有自由搭乘電梯離開上址之權利，亦無進入被告上
    開住處之義務；又被告在告訴人極力抗拒之情況下，猛力強
    拉告訴人離開電梯並強迫告訴人進入上開被告住處之事實，
    已詳見前述，且被告於偵查中供稱伊拉告訴人之目的是要「
    告訴人」回來等語，又於原審審理中亦具狀陳述：9時33分
    15秒許，被告再次以雙手拉住告訴人之右下肢，爾後2人離
    開電梯。9時33分29秒許，被告再次進入電梯，撿起告訴人
    之背包，並以右手擋住告訴人，防止告訴人再入電梯等語（
    見原審95年度中簡上字第151號卷宗第56頁），則告訴人既
    有自由搭乘電梯離開上址之權利，亦無進入被告上開住處之
    義務，足認被告所為，客觀上已妨礙告訴人行使權利，並使
    告訴人行無義務之事。被告辯稱伊並無強制犯行，目的是要
    取回數據機云云，亦係卸責之詞，不足採信。
  (七)綜上所述，本件事證明確，被告犯行堪予認定。
三、論罪科刑理由：
　(一)法律變更之比較適用：
  (1)按被告行為後，刑法及刑法施行法業於94年2月2日修正公布
    ，並於95年7月1日施行。按行為後法律有變更者，適用行為
    時之法律，但行為後之法律有利於行為人者，適用最有利於
    行為人之法律，修正後刑法第2條第1項定有明文。此條規定
    係規範行為後法律變更所生新舊法律比較適用之準據法，本
    身尚無新舊法比較之問題，於新法施行後，應一律適用新法
    第2條第1項之規定，為「從舊從輕」之比較。
  (2)家庭暴力防治法雖於96年3月28日修正，惟該法第2條第2項
    ，僅係文字修正、第3條第1款則未修正，尚無新舊法比較之
    問題，自應適用現行家庭暴力防治法第2條第2項、第3條第1
    款規定。
  (3)刑法第55條關於想像競合犯之規定，雖於修正後增列但書「
    但不得科以較輕罪名所定最輕本刑以下之刑」，然此僅係科
    刑之限制，為法理之明文化，非屬法律之變更，應適用新法。
  (4)刑法第33條第5款亦經修正公布，比較新舊法結果，以修正
    前即行為時法較有利於被告，應依刑法第2條第1項規定，本
    案被告所犯之罪其法定罰金刑部分，自應適用行為時之法律
    即修正前刑法第33條第5款規定決定其罰金部分之法定刑。
  (5)刑法第41條第1項前段規定，亦經修正，又被告行為時之易
    科罰金折算標準，修正前罰金罰鍰提高標準條例第2條前段
    （業於95年5月17日刪除）規定，就其原定數額提高為100倍
    折算1日，則本件被告行為時之易科罰金折算標準，應以銀
    元300元折算1日，經折算為新臺幣後，應以新臺幣900元折
    算為1日，經比較修正前後之易科罰金折算標準，適用新法
    並無較有利之情形，自應適用修正前之舊法。
  (6)被告行為後，刑法施行法第1條之1於95年6月14日經修正增
    訂規定「中華民國94年1月7日刑法修正施行後，刑法分則編
    所定罰金之貨幣單位為新臺幣。94年1月7日刑法修正時，刑
    法分則編未修正之條文定有罰金者，自94年1月7日刑法修正
    施行後，就其所定數額提高為30倍。但72年6月26日到94年1
    月7日新增或修正之條文，就其所定數額提高為3倍」。本件
    被告所犯之罪定有罰金刑，且為刑法分則編未修正、定有罰
    金刑之條文；經比較新舊法適用之結果，其關於法定刑為罰
    金部分之提高標準，適用新法並無較有利之情形，故依刑法
    第2條第1項前段規定，自應適用行為時之法律即罰金罰鍰提
    高標準條例第1條之規定。
  (二)核被告丙○○所為，係犯刑法第277條第1項之傷害罪、同法
    第304條第1項之以強暴妨害人行使權利、使人行無義務之事
    罪，屬家庭暴力防治法第2條第2項之家庭暴力罪。茲對被告
    之論罪說明如下：
  (1)按數行為於同時同地或密切接近之時地實施，侵害同一之法
    益，各行為之獨立性極為薄弱，依一般社會健全觀念，在時
    間差距上，難以強行分開，在刑法評價上，以視為數個舉動
    之接續施行，合為包括之一行為予以評價，較為合理，則屬
    接續犯，而為包括之一罪。本件被告所犯上開2罪，均於密
    接時間，同一地點，接續為之，應包括的評價為各僅成立1
    傷害罪及1強制罪。
  (2)被告為阻止告訴人搭電梯離開該址並迫使告訴人返回住處，
    而以1接續強拉告訴人行為，妨害告訴人行使權利及使告訴
    人行無義務之事，並同時造成告訴人受有上揭傷害，係以1
    行為觸犯數罪名，侵害數法益，為想像競合犯，應依刑法第
    55條規定，從1較重之傷害罪處斷。
  (3)被告所犯刑法第304條第1項強制罪，雖未據起訴，惟被告此
    部分犯行，與檢察官聲請簡易判決處刑之傷害犯行，具有想
    像競合犯之裁判上一罪關係，為起訴效力所及，且檢察官於
    原審到庭實施公訴時已補充論告，自應併予審究，附此敘明
    。
四、原審對被告論罪科刑，本非無見，惟為紀念解除戒嚴20週年
    ，予罪犯更新向善之機，所制定之中華民國96年罪犯減刑條
    例業於96年7月16日生效實施，被告犯罪時間在中華民國96
    年4月24日以前，所犯之罪合於減刑條件，原審未及適用，
    容有未合；被告提起上訴猶執前詞否認犯罪，為無理由，惟
    原審判決既未及適用中華民國96年罪犯減刑條例，仍應由本
    院予以撤銷改判。爰審酌被告前無犯罪紀錄，有臺灣高等法
    院前案紀錄表1份在卷可稽，又其具有中正大學電機工程研
    究所博士候選人學歷，此據被告供明在卷，身為高級知識份
    子，與其配偶即告訴人間遇有爭端，本應以理性態度多方溝
    通，雖2人平日雖相處不睦，惟被告僅因細故即未念配偶之
    情，以暴力手段致告訴人受傷，實屬不該，且犯罪後，迭經
    偵、審程序，仍否認犯行，未見悔意，態度不佳，復未與告
    訴人達成和解等一切情狀，量處如主文所示之刑，並諭知易
    科罰金之折算標準，以資懲儆，暨減其刑期2分之1，用啟自
    新。
據上論斷，應依刑事訴訟法第369條第1項前段、第364條、第299
條第1項前段、刑法第2條第1項、第304條第1項、第277條第1項
、第55條、修正前第41條第1項前段，修正前罰金罰鍰提高標準
條例第1條、第2條，現行法規所定貨幣單位折算新臺幣條例第2
條，中華民國96年罪犯減刑條例第2條第1項第3款、第7條，判決
如主文。
本案經檢察官甲○○到庭執行職務。
中　　華　　民　　國　　96　　年　　9 　　月　　20　　日
            刑事第七庭  審判長法　官　林　榮　龍
                              法　官　張  惠　立
                              法　官　鄭　永　玉
上列正本證明與原本無異。
不得上訴。
                              書記官　　瑞　芳
中　華　　民　　國　　96　　年　　9 　　月　　 20 　日
